臺灣彰化地方法院民事判決　八十九年度簡上字第一○二號
　　上　訴　人　戊○○○
　　　　　　　　　　　　　　送.
　　　　　　　　甲○○
　　被 上訴 人　陳以西
　　　　　　　　丙○○
　　　　　　　　丁○○
右當事人間請求給付返還不當得利事件，上訴人對於中華民國八十八年十二月二十七
日本院八十八年度簡字第十八號第一審判決提起上訴，本院判決如左：
    主      文
原判決關於命上訴人給付之金額超過新台幣貳萬玖仟佰拾元部分，及該部分假
執行之宣告，暨除確定部分外訴訟費用之裁判均廢棄。
右廢棄部分被上訴人在第一審之訴及假執行之聲請均駁回。
上訴人其餘之上訴駁回。
第一審（除確定部分外）、第二審訴訟費用由上訴人負擔百分之九，餘由被上訴人負
擔。
    事      實
甲、上訴人方面：
  一、聲明：
    (一)原判決不利於上訴人部分廢棄。
    (二)右廢棄部分，被上訴人在第一審之訴及假執行之聲請均駁回。
    (三)第一、二審訴訟費用由被上訴人負擔。
  二、陳述：除與原審判決記載相同者，予以引用外，並補稱：
　　(一)被上訴人於原審固訴稱坐落彰化縣二林鎮○○段六九─二地號土地（以下簡稱
      系爭土地）為其所共有，因上訴人無正當權源占用上開土地面積五０五．六九
      平方公尺，並建造門牌彰化縣二林鎮○○里○路巷十號之磚造平房（以下簡稱
      系爭建物）居住，已獲有相當於租金之不當得利，爰依民法第一百七十九條之
      規定，請求上訴人返還自民國七十九年七月二十八日起至系爭建物拆除之日即
      八十六年五月二十五日止合計六年九月又二十八日之利益云云，惟縱認上訴人
      應返還所受利益，然被上訴人之主張仍有違誤。
    (二)有關本件上訴人使用系爭土地之面積，未經實地鑑測前上訴人誤認系爭建物及
      屋前庭院均在系爭土地範圍內，爰主張使用系爭土地之面積為二百十八平方公
      尺，惟本件經鈞院於九十年八月二十日囑託彰化縣二林地政事務所實地鑑測結
      果，始發現上訴人使用系爭土地建築系爭建物之面積僅為一００．五三平方公
      尺，至於屋前作為庭院部分非屬系爭土地範圍，此有彰化縣二林地政事務所九
      十年九月三日複丈成果圖附卷為憑，足認上訴人原主張使用系爭土地包含房屋
      基地及庭院之面積合計為二一八平方公尺部分與事實不符，為此爰依民事訴訟
      法第二百七十九條第三項之規定撤銷之。依上開複丈成果圖所示，上訴人使用
      系爭土地之面積既僅為一００．五三平方公尺，則有關本件返還不當得利之請
      求，自應以該面積為計算基礎，始符實際。
    (三)本件宜依系爭土地申報地價年息百分之五計算上訴人所受利益。按依不當得利
      之法則請求返還不當得利，以無法律上之原因而受利益，致他人受有損害為其
      要件，故其得請求返還之範圍應以對方所受利益為度，非以請求人所受損害若
      干為準，最高法院著有六十一年度台上字第一六九五號判例可稽。查系爭土地
      並非坐落繁華地段，上訴人僅用以建造平房居住，所受使用系爭土地之利益已
      屬有限，又該屋原來舊址原為二林鎮安路巷十號，僅為約二米寬之巷道，嗣於
      八十三年十月間始因道路拓寬變更為現址二林鎮○○街卅號，是系爭房屋並非
      自始即面臨現有之道路，其經濟價值自較低落，尤其近年國內景氣低迷，土地
      價值更一再下跌，因此本件原審依系爭土地申報地價年息百分之八計算上訴人
      所受利益誠然過高，衡情應以系爭土地申報地價年息百分之五為準較為公允。
    (四)被上訴人對於相當於已逾租金短期消滅時效之利益，不得請求返還。按租金之
      請求權因五年間不行使而消滅，既為民法第一百二十六條所明定，至於終止租
      約後之賠償與其他無租賃契約關係之賠償，名稱雖與租金異，然實質上仍為使
      用土地之代價，債權人應同樣按時收取，不因其契約終止或未成立而謂其時效
      之計算應有不同，最高法院著有四十九年度台上字第一七三０號判例足資參照
      。
    (五)查本件被上訴人依不當得利之法律關係請求上訴人返還所受相當於租金之利益
      ，實質上仍為使用系爭土地之代價，揆諸前開判例意旨，其請求權即因五年間
      不行使而消滅。次查本件被上訴人之請求權時效係於八十七年十一月二十五日
      始因起訴而中斷，則被上訴人對上訴人所得請求返還利益之期間自應以該日回
      溯五年至八十二年十一月二十六日止為限，茲因系爭房屋業已於八十六年五月
      二十五日拆除，從而被上訴人所得請求返還利益之期間即為自八十二年十一月
      二十六日起至八十六年五月二十五日止。
    (六)系爭土地分割前被上訴人之請求應以其應有部分比例為限。查系爭土地於八十
      四年八月二十二日始自同段六九地號分割由被上訴人共同取得。分割前被上訴
      人等對同段六九地號土地之應有部分合計為六五七七分之三九一五，其餘應有
      部分六五七七分之二六六二屬訴外人陳慶川所有，是系爭土地分割前並非全部
      屬被上訴人等所有，則本件有關系爭土地分割前被上訴人所得請求返還之利益
      ，自應以其應有部分比例為限。
    (七)茲按前開說明試算本件應返還利益數額如下：
    分割前上訴人對系爭土地之應有部分為六五七七分之三九一五，自八十二年十
      一月二十六日至八十三年六月三十日止計二一七日，系爭土地每平方公尺申報
      地價為新台幣（下同）一千二百元，按其年息百分之五計算之租金為四千六百
      二十九元。（100.53×1200×5%×217÷365×3915÷6577=2135）。自八十三
      年七月一日起至八十四年八月二十一日止計一年又五十二日，系爭土地每平方
      公尺申報地價為一千三百二十元，按其年息百分之五計算之租金為九千七百八
      十五元。（100.53×1320×5%×417÷365×3915÷6577=4512）。
    分割後自八十四年八月二十二日起至八十六年六月二十五日止計一年又二七八
      日，系爭土地每平方公尺申報地價為一千三百二十元，按其年息百分之五計算
      租金為：二五三四七元。（100.53×1320×5%×673÷365=12234）。
    右開二筆金額合計為一萬八千八百八十一元。
    (八)綜上，原審判決尚有違誤，為此請求廢棄改判如聲明欄所示。
  三、據證：除援用原審之立證方法外，並補提臺灣高等法院臺中分院八十七年度上
      訴字第二八六八號刑事判決影本二件、戶口名簿影本一件、土地登記簿謄本二
      件為證。
乙、被上訴人方面：
  一、聲明：
    (一)上訴駁回。
    (二)第二審訴訟費用由上訴人負擔。
  二、陳述：除與第一審判決記載相同者，予以引用外，並補稱：
    (一)上訴人於九十年四月十一日所具上訴理由狀第三頁主張伊使用系爭土地面積僅
      為二百十八平方公尺，依據臺灣高等法院臺中分院八十七年度上訴字第二八六
      八號刑事判決伊占用系爭土地所建房屋長九‧八公尺、寬五‧七公尺，合計五
      十五‧八六平方公尺，加上庭院面積一六二平方公尺，總共二百十八平方公尺
      。另於九十年五月一日準備期日主張面積是根據實際上去測量的，共有二百十
      八平方公尺，有庭院一百六十二平方公尺，房屋五十五‧八六平方公尺，目前
      是空地，庭院部分變成道路等語。復於九十年五月二日所具答辯狀亦自認，上
      訴人實際使用系爭土地面積為二百十八平方公尺，惟於九十年九月二十七日所
      具準備狀則改稱上訴人使用系爭土地之面積僅為一００‧五三平方公尺，前後
      主張自相矛盾，顯不足採。鈞院受命法官於九十年八月二十日會同彰化縣二林
      地政事務所勘測現場，係依據上訴人所指已拆除系爭地上房屋尚存有之地基痕
      跡，指示測量人員測得空地面積為一００‧五三平方公尺，自不得以此面積資
      為認定上訴人實際僅占用系爭土地之面積。按民事訴訟法第二百二十二條第一
      項前段規定：「法院為判決時，應斟酌全辯論意旨及調查證據之結果，依自由
      心證判斷事實之真偽。」，又同條第三項明定：「法院依自由心證判斷事實之
      真偽，不得違背論理及經驗法則。」。查上訴人於原審對於被上訴人主張其占
      用系爭六九之二地號土地全部之事實，並不爭執，僅辯稱：系爭土地自日據時
      代起，即由陳進上向被上訴人之祖先承租蓋屋使用，嗣由陳進上整筆買受，因
      杜賣契字誤書為一五０號，致錯誤移轉一五０號土地云云。其意顯已自認整筆
      土地係由上訴人使用無疑，因系爭土地係自同段六九地號土地分割而來，且上
      訴人既主張其祖先陳進上整筆土地買受，豈有僅使用房屋所占之基地，而無其
      他庭院空地之理，是上訴人主張伊使用系爭土地面積僅為一００‧五三平方公
      尺，顯然違背經驗法則，依上開規定，自不得採為自由心證判斷事實真偽之依
      據。
    (二)次查系爭土地位於二林鎮市區，對外交通便捷，業經鈞院原審於八十八年十二
      月一日下午勘驗現場，諭令被上訴人拍照現場照片為憑，則上訴人顯已獲有相
      當於土地公告現值年息百分之十計算之不當得利，則被上訴人等依據不當得利
      之法律關係，訴請上訴人返還不當得利三十七萬八千七百九十五元，自屬正當
      。
    (三)上訴人係無權占有系爭土地，被上訴人請求上訴人返還不當得利係自七十九年
      七月二十八日因贈與而取得系爭土地時起算，未逾十五年之時效，上訴人遽引
      最高法院四十九年台上字第一七三０號判例主張應以五年之時效範圍請求返還
      不當得利云云，亦無足採。
    (四)上訴人占有系爭土地未分割前之六九地號土地占有狀態，與分割後占有系爭土
      地之面積不同，被上訴人依據上訴人占有分割後系爭土地之面積，請求上訴人
      返還不當得利，原審判令上訴人給付被上訴人三十二萬四千六百零三元之本息
      ，亦無不合。
  三、證據：援用原審之立證方法。
丙、本院依職權囑託彰化縣二林地政事務所派員會同履測現場，並分製作勘驗筆錄及
    土地複丈成果圖附卷。
    理      由
一、被上訴人於原審起訴主張系爭土地為渠等所共有，上訴人未經渠等同意，亦無任
    何正當權源，竟擅自在系爭土地上建造系爭建物居住，迨至八十六年五月二十五
    日始經拆除，計自被上訴人於七十九年七月二十八日因贈與而取得系爭土地時起
    ，算至系爭建物遭拆除之日止，先後占有六年十月又二十五日，顯已獲有相當於
    土地公告現值年息百分之十計算之不當得利；且被上訴人或其祖先從未將系爭土
    地出租或出售與上訴人或其祖先，雖上訴人提出杜賣契字及土地賣渡約定字據表
    示曾向系爭土地分割前之共有人陳慶麟購買其持分，並經陳慶麟允諾將上訴人公
    公陳進上現建屋使用之土地予以賣渡等詞，惟上訴人所提二紙土地買賣字據所約
    定出售之土地地號均載明二林鎮○○段一五０號，並非系爭土地分割前之地號一
    五一─二五地號，且二地號面積並不相同，上訴人前手復於辦理移轉登記時，仍
    執原登記取得之一五０地號為之，顯見應無上訴人所稱買賣契約書誤載土地地號
    之情，況共有人未得他共有人全體同意，擅將共有土地特定部分為出租或出售之
    處分行為，對他共有人自不生效力，上訴人實無任何占用系爭土地之正當權源，
    爰依不當得利法律關係，訴請上訴人返還不當得利數額三十七萬八千七百九十五
    元等語（其中超過三十二萬四千六百零三元部分，原審為被上訴人敗訴之判決，
    未據被上訴人聲明不服）。
二、上訴人對於伊無權占有系爭土地，並建造系爭建物居住乙節並不爭執，惟辯稱：
    伊使用系爭土地之面積僅有一００‧五三平方公尺而已，且系爭土地坐落之處並
    非繁華地段，應以百分之五計算不當得利較為適當；又上訴人使用系爭土地之代
    價相當於租金，故被上訴人自起訴時即八十七年十一月二十五日起，回溯五年以
    前，即八十二年十一月二十六日之前，均已罹於五年之消滅時效，不得再請求；
    另系爭土地分割自同段六九地號土地，於八十四年八月二十二日分割前，被上訴
    人之應有部分合計僅有六五七七分之三九一五，其餘應有部分六五七七分之二六
    六二則為訴外人陳慶川所有，故分割前非被上訴人之應有部分，被上訴人不得請
    求不當得利等語。
三、本件被上訴人主張系爭土地為渠等所有，上訴人未經渠等同意，亦無任何正當權
    源，竟擅自在系爭土地上建造系爭建物居住，迨八十六年五月二十五日始經拆除
    ，計自被上訴人於七十九年七月二十八日因贈與而取得系爭土地時起，算至該地
    上房屋被拆除之日止，先後占有六年十月又二十五日等情，業據被上訴人於原審
    提出土地登記簿謄本、現場照片等件為證，且為上訴人所不爭執，自堪信被上訴
    人此部分之主張為真實。是以本件爭點之所在，乃在於系爭建物所占用之面積究
    為若干？計算不當得利以年息百分之八計算是否相當？本件相當於租金之不當得
    利是否有五年之消滅時效之適用？系爭土地於八十四年八月二十二日分割前，被
    上訴人得否以應有部分為全部請求各節？
四、按關於第二審之審判，有三種制度：(一)覆審制：即一切訴訟資料，均由第二審法
    院更新調查；(二)事後審制，即一切訴訟資料，均以第一審原有之資料為依據，不
    許提出新訴訟資料；(三)續審制：即續行第一審之言詞辯論，當事人在第一審所為
    之訴訟行為，於第二審亦有效力，同時並得在第二審提出新訴訟資料，德國、日
    本及我國均行此制，此觀民事訴訟法第四百三十六條之一第三項準用同法第四百
    四十七條：「當事人得提出新攻擊或防禦方法。」、第四百四十八條：「在第一
    審所為之訴訟行為，於第二審亦有效力。」等規定自明。準此，在第一審不爭執
    之事實（民事訴訟法第二百八十條第一項）或證據（同法第三百五十七條），而
    生視同自認或不利益之結果者，得在第二審爭執或除去之。又按「自認之撤銷，
    除別有規定外，以自認人能證明與事實不符或經他造同意者，始得為之。」，民
    事訴訟法第二百七十九條第三項定有明文；且自認固有拘束法院之效力，惟自認
    之事實，依現有之訴訟資料，顯與事實不符者，自難認有拘束法院之效力。經查
    ，被上訴人於原審主張上訴人使用系爭土地全部，其面積為五０五‧六九平方公
    尺乙節，上訴人固未於原審就面積部分加以爭執；及上訴人曾於上訴後自認伊占
    用系爭土地之面積為二百十八平方公尺（參卷附上訴人於九十年四月十一日所提
    上訴理由狀）等情，為兩造所不爭，合先敘明。惟查，系爭建物於八十六年五月
    二十五日遭被上訴人等人拆除前，其寬度為九‧八公尺，縱深則為五‧七公尺（
    臺灣高等法院八十七年度上訴字第二八六八號刑事判決參照），折合面積為五十
    五‧八六平方公尺，又本院依職權囑託彰化縣二林地政事務所派員會同履測現場
    ，並依據上訴人按照系爭建物殘存地基及圍牆，測出系爭建物及附屬庭院坐落在
    系爭土地上之面積合計為一００‧五三平方公尺，此有勘驗筆錄及土地複丈成果
    圖附卷可按。準此，依據系爭土地殘存之地基、圍牆及卷附相關資料，至多僅能
    證明上訴人曾經使用系爭土地之面積為一００‧五三平方公尺，此外，被上訴人
    復未能舉證證明上訴人確實占用系爭土地之面積高達五０五‧六九平方公尺，揆
    諸前開規定及說明，上訴人於第二審就占用面積部分爭執之，及撤銷在準備程序
    中顯與事實不符之自認，自屬於法有據。據此，上訴人辯稱伊占用系爭土地之面
    積僅有一００‧五三平方公尺，與事實較為相符，堪予採認。被上訴人徒以上訴
    人前後辯解不一，及上訴人曾抗辯系爭土地係其公公陳進上於日據時代向被上訴
    人之祖先承租蓋屋使用，嗣由陳進上整筆買受等語，即以擬制推測之方法，遽認
    系爭土地全部均遭上訴人占用云云，自無足採。
五、次按「租金請求權」因五年間不行使而消滅，既為民法第一百二十六條所明定，
    至於終止租約後之賠償及其他無租約關係之賠償，名稱雖與租金異，然實質上仍
    為使用土地之代價，債權人應同樣按時收取，不因其契約終止或未成立而謂其時
    效之計算有所不同，最高法院四十九年台上字第一七三０號判例可資參照。經查
    ，本件被上訴人固根據民法第一百七十九條不當得利之規定請求上訴人返還利益
    ，然實質上被上訴人請求給付之標的，既為相當於使用系爭土地之代價，揆諸前
    開判例意旨，上訴人辯稱被上訴人自起訴時即八十七年十一月二十五日回溯五年
    以前，即七十九年七月二十八日起至八十二年十一月二十五日止，均已於罹於五
    年之消時時效，不得再請求等情，洵屬有據。被上訴人僅以本件請求權形式上係
    根據不當得利之規定，主張應適用十五年之消滅時效云云，乃未究明本件請求權
    之實質內涵所致，自無可取。
六、又按分別共有之各共有人，按其應有部分對於共有物之全部有使用收益之權，所
    謂應有部分，係指分別共有人得行使權利之比例，而非指共有物之特定部分，因
    此分別共有之各共有人，得按其應有部分之比例，對於共有物之全部行使其權利
    ，最高法院五十七年台上字第二三八七號判例足資參照。經查，上訴人主張系爭
    土地，係於八十四年八月二十二日自同段六九地號土地所分割出來，分割前被上
    訴人應有部分合計六五七七分之三九一五，其餘六五七七分之二六六二則為訴外
    人陳慶川所有等情，業據上訴人提出土地登記簿謄本二件為證，且為被上訴人所
    不爭執，自堪信為真實。準此，依據前揭判例意旨，上訴人辯稱被上訴人於八十
    四年八月二十二日分割前，就系爭土地僅能依其應有部分之比例即六五七七分之
    三九一五行使其權利，自無不合。被上訴人空言主張上訴人於分割前後占有系爭
    土地之面積不同云云，並未舉證以實其說，亦無可採。
七、綜據右述，上訴人既自認無任何正當權源，而占用上訴人共有系爭土地建造系爭
    建物居住，顯獲得無需支出租金之利益，為無法律上之原因而受利益；且上訴人
    之行為係侵害被上訴人所有權之使用收益，當然致被上訴人受有損害，上訴人之
    行為自該當於民法第一百七十九條前段不當得利之要件，應返還其所受之利益。
    又依不當得利之法則請求返還不當得利，以無法律上之原因而受利益，致他人受
    有損害為要件，故其得請求返還之範圍，應以對方所受之利益為度，非以請求人
    所受損害若干為準，無權占有他人土地，可能獲得相當於租金之利益為社會通常
    之觀念，占有系爭土地所得之利益，相當於法定最高限額租金之數額（最高法院
    六十一年台上字第一六九五號判例參照）。故本件上訴人受有之利益，依土地法
    第九十七條、第一百四十八條及土地法施行法第二十五條之規定，以土地所有權
    人依土地法所申報之地價為法定地價計算，本院參考被上訴人於原審所提出之地
    價證明、照片及兩造之陳述，並斟酌系爭土地之申報地價、位置、工商繁榮程度
    、上訴人利用基地之經濟價值及所受利益等，認為上訴人應依申報地價按年息百
    分之八返還其所受利益，較為公允，上訴人空言主張應依年息百分之五計算，並
    未提出具體資料佐證，自無可採。
八、從而，被上訴人本於不當得利之法律關係，請求上訴人自八十二年十一月二十六
    日起至八十六年五月二十五日即系爭建物拆除日止之利益即二萬九千三百三十三
    元（計算式詳如後附計算書所示），暨起訴狀繕本送達翌日即八十七年十一月二
    十九日起至清償日止，按年息百分之五計算之利息，為有理由，應予准許。逾此
    部分之請求，則為無理由，應予駁回。至於被上訴人敗訴部分，其假執行之聲請
    失所附麗，應併予駁回。原審就超過上開應准許部分，為上訴人敗訴之判決，並
    為假執行之宣告，容有未洽。上訴意旨就此部分指摘原判決不當，求予廢棄改判
    ，為有理由。至於上開應准許部分，原審命上訴人給付，核無違誤，上訴意旨，
    就此部分指摘原判決不當，求予廢棄，為無理由，應駁回其上訴。
九、本件事實已臻明確，兩造其餘攻擊防禦方法，經審酌後均與本件判決結果不生影
    響，無一一審究及論列必要，併此敘明。
據上論結，本件上訴為一部有理由，一部無理由，依民事訴訟法第四百三十六條之一
第三項、第四百四十九條第一項、第四百五十條、第七十九條但書，判決如主文。
中　　　華　　　民　　　國　　九十一　　年　   　四　　 月    　十      日
                                    臺灣彰化地方法院民事第二庭
~B審判長法  官　何志通
~B      法  官  林慧英
~B　　　法　官　陳正禧
右判決係照原本作成。
本判決不得上訴。
~B　法院書記官　鄭秀鑾
中　　　華　　　民　　　國　　九十一　　年　   　四　　 月    　十一    日
計算書：
 (一)
┌────────────┬────────┬─────────────┐
│土地坐落　　　          │面積（平方公尺）│實際使用面積（平方公尺）  │
├────────────┼────────┼─────────────┤
│二林鎮○○段六九─二地號│五○五．六九　　│一００‧五三              │
└────────────┴────────┴─────────────┘
(二)
┌──────────────┬─────────┬──────────┐
│申報地價年度　　　　　　　  │日數　　　　　    │每平方公尺（新台幣）│
├──────────────┼─────────┼──────────┤
│八十二年度　　　　          │計七月又五日　　　│一千二百元　　　　  │
│（‧．～．６．）　│                  │                    │
├──────────────┼─────────┼──────────┤
│八十三年度至八十五年度　　　│計二年十月二十五日│一千三百二十元　　  │
│（．７．１～．５．）　│（‧８‧分割前│                    │
│                            │，計一年一月又二十│                    │
│                            │一日，被上訴人應有│                    │
│                            │部分合計3915/6577 │                    │
│                            │，分割後，計一年九│                    │
│                            │月又四日，被上訴人│                    │
│                            │應有部分為全部）  │                    │
└──────────────┴─────────┴──────────┘
(三)
┌───────────────────────────────────┐
│按各年度申報地價年息百分之八計算之不當得利數額（小數點以下四捨五入，單│
│位新台幣元）                                                          │
├────────────┬──────────────────────┤
│1.八十二年度            │（1200×100.53）×0.08×（7/12＋5/365）×391│
│                        │ 5/6577＝3429.797≒3430                     │
├────────────┼──────────────────────┤
│2.八十三至八十五年度    │（1320×100.53）×0.08×（1＋1/12＋21/365） │
│                        │ ×3915/6577＝7209.394≒7209                │
│                        ├──────────────────────┤
│                        │（1320×100.53）×0.08×（1＋9/12＋4/365）  │
│                        │ ＝18694.283≒18694                         │
├────────────┼──────────────────────┤
│合計                    │29333（3430＋7209＋18694＝29333）　　　　　 │
└────────────┴──────────────────────┘
